【裁判字號】    95,台上,4029
【裁判日期】    950720
【裁判案由】    偽造文書
【裁判全文】
最高法院刑事判決            九十五年度台上字第四０二九號
    上  訴  人  台灣高等法院檢察署檢察官
    被      告  甲○○
    選任辯護人  林永頌律師
上列上訴人因被告偽造文書案件，不服台灣高等法院中華民國九
十一年十一月二十九日第二審更審判決（九十一年度上更(一)字第
一二三號，起訴案號：台灣台北地方法院檢察署八十七年度偵字
第一一五三六號），提起上訴，本院判決如下：
    主  文
原判決撤銷，發回台灣高等法院。
    理  由
本件原判決以公訴意旨略稱：被告甲○○係台北市財團法人中央
通訊社產業工會（下稱中央通訊社工會）三名常務理事之一，於
民國八十六年十二月二十日，未經其他二名常務理事彭巍巍、葉
木生之同意或授權，擅自盜用彭巍巍、葉木生之印章，並加蓋自
己之印章，偽造三名常務理事共同簽署之外觀，以此偽造中央通
訊社工會中工字第八六一二一號函（下稱系爭函），對外行文至
台北市政府勞工局，以葉木生、左化鵬、譚宏聲、王政益四人均
無故連續缺席兩次理事會應視為辭職為由而報備遞補理事名單，
足以生損害於彭巍巍、葉木生、左化鵬、譚宏聲、王政益及中央
通訊社工會，因認被告涉犯刑法第二百十六條、第二百十條罪嫌
，經審理結果，認為不能證明被告犯罪，因而撤銷第一審論處被
告行使偽造私文書罪刑之判決，改判諭知被告無罪，固非無見。
惟查審理事實之法院，對於案內與待證事實有重要關係，而應依
法調查之證據，倘未依法調查或雖已調查而未調查明白，即與證
據未經調查無異，如率行判決，其判決當然為違背法令。查本件
原判決係以(一)系爭函所蓋具常務理事「甲○○、彭巍巍、葉木生
」三人姓名連刻之橡皮章，係被告獲彭巍巍、葉木生之同意授權
而刻製，非被告所偽造；(二)被告已將中央通訊社工會第一屆第五
次（於八十六年十一月二十七日開會）、第六次（於八十六年十
二月十八日開會）理事會開會通知送達葉木生、左化鵬、譚宏聲
、王政益，彼四人竟未出席該兩次理事會，依工會法施行細則第
二十三條應視為辭職，系爭函內容核與事實相符；(三)被告製發系
爭函之前已徵得彭巍巍之同意等情，認定被告並無偽造系爭函之
故意（見原判決第三至九頁理由五）。然查：（一）依卷附中央
通訊社工會章程第二十六條第一款明定：常務理事對外代表本會
，為本會之法定代理人（見偵查卷第九五頁），參諸證人即中央
通訊社工會秘書蘇貞瑞於原審證述：「（問：中央通訊社工會的
公文對外出去，要蓋什麼章？答：）工會的章和三個常務理事的
章。」等語（見原審上更(一)卷第二三一頁第三至六行），則中央
通訊社工會對外發文應由該工會之三名常務理事蓋章以代表該工
會行之，始符該工會之章程規定。原判決對於系爭函之製作發文
，並未說明是否經由常務理事之一之葉木生同意而為，徒以系爭
函所蓋具之常務理事「甲○○、彭巍巍、葉木生」三人姓名連刻
之橡皮章非被告偽造，及系爭函發文前已徵得彭巍巍之同意，即
認被告不負偽造私文書之責，殊嫌速斷。（二）原判決係援引證
人邱允南之證詞，及卷附中央通訊社工會第一屆第五次、第六次
理事會開會申請書、開會通知單、開會簽到表等證據資料，認定
葉木生、左化鵬、譚宏聲、王政益已收受該兩次理事會開會通知
而未出席等情。但查：１、卷附中央通訊社工會第一屆第五次、
第六次理事會之開會申請書、開會通知單（見第一審卷第一一四
至一三五頁），並無葉木生、左化鵬、譚宏聲、王政益簽收之記
載，尚不足憑以認定彼四人已收受各該開會通知。２、證人邱允
南於第一審所證述內容為：八十六年十一月中旬彼曾看見被告將
葉木生、譚宏聲、蔡順得之開會通知單三張擺在葉木生桌上，但
彼未看到葉木生拿到該三張通知單，至同年十二月部分，則據彼
推論都應該有等語（見第一審卷第九一頁第六行至同頁背面第八
行）。是據證人邱允南所述，彼僅有一次目睹被告放置葉木生、
譚宏聲、蔡順得之開會通知單三張於葉木生桌上。則僅憑彼上開
證詞，是否足以認定葉木生、左化鵬、譚宏聲、王政益均已收受
中央通訊社工會第一屆第五次、第六次理事會之開會通知？亦非
無疑。原審就上開於被告是否偽造系爭函有重要關係之事項未調
查明確，率行認定被告犯罪不能證明，併有調查未盡及判決理由
不備之違背法令。檢察官上訴意旨指摘原判決不當，尚非全無理
由，應認原判決仍有撤銷發回更審之原因。
據上論結，應依刑事訴訟法第三百九十七條、第四百零一條，判
決如主文。
中    華    民    國  九十五  年    七    月   二十   日
                      最高法院刑事第九庭
                          審判長法官  陳  正  庸
                                法官  賴  忠  星
                                法官  王  居  財
                                法官  林  開  任
                                法官  林  立  華
      本件正本證明與原本無異
                                      書  記  官
中    華    民    國  九十五  年    七    月  二十六  日
                                                      Ｑ


司法院資訊處製作；財團法人民間司法改革基金會備份。
